【裁判字號】    92,上訴,35
【裁判日期】    920501
【裁判案由】    偽造文書等
【裁判全文】
臺灣高等法院高雄分院刑事判決                      九十二年度上訴字第三五號
    上  訴  人  臺灣高雄地方法院檢察署檢察官
    被      告  丁○○
    選任辯護人  樓嘉君
右上訴人因被告偽造文書等案件，不服臺灣高雄地方法院九十年度訴字第二三三二號
中華民國九十一年十一月八日第一審判決（起訴案號：臺灣高雄地方法院檢察署九十
年度偵字第一六二一四號），提起上訴，本院判決如左：
      主  文
上訴駁回。
    理  由
一、公訴意旨略以：被告丁○○與其父張允心（業經原審通緝在案）二人，共同意圖
    為自己不法之所有，並基於概括之犯意，自民國（下同）八十六年九月十五日起
    ，由張允心自任互助會首，分別召集(1)會期：八十六年九月十五日起至八十九年
    八月十五日止，共四十四會；會款：新台幣（下同）一萬元；標會方式：內標制
    。(2)會期：八十八年六月五日起至九十年一月二十日止，共四十會；會款：一萬
    元；標會方式：內標制等二組互助會，佯向丙○○等人招攬互助會，使丙○○、
    乙○○○、甲○○等人不疑有他，分別加入該二組互助會後，被告丁○○與張允
    心二人連續偽造活會會員之標單，冒標互助會款，詐取其他活會互助會款，嗣於
    八十九年九月間即無故止會，丙○○等人經按被告丁○○與張允心二人所提供之
    互助會員名單彼此查詢後，發現上開編號(1)之互助會，於止會時本應只剩七會活
    會，竟仍有十二會之會員並未標取該會；編號(2)之互助會，於止會時本應剩二十
    會活會，竟仍有三十二人尚未標得會款，因認被告丁○○涉有刑法第二百十六條
    、第二百二十條、第二百十條行使偽造之準私文書罪及同法第三百三十九條第一
    項之詐欺取財罪嫌云云。
二、本件公訴人認被告丁○○涉有前述偽造文書及詐欺取財犯行，無非係以告訴人丙○○、甲○○之指訴，核與證人張素珍、張榮爵證述情節相符，復有互助會名單
    二紙附卷可證，為其論罪之依據；經訊據被告丁○○矢口否認有何偽造文書及詐
    欺取財犯行，辯稱：前述二互助會均係其父親張允心所召集，其未與之共犯公訴
    人所指之偽造文書及詐欺取財犯行云云。
三、按犯罪事實應依證據認定之，無證據不得推定其犯罪事實；不能證明被告犯罪者
    ，應諭知無罪之判決，刑事訴訟法第一百五十四條、第三百零一條第一項分別定
    有明文。又刑事訴訟法上所謂認定犯罪事實之證據，係指足以認定被告確有犯罪
    行為之積極證據而言，如未能發現有相當證據或證據不足以證明，自不能以推測
    或擬制之方法以為裁判基礎，又認定不利於被告之事實，需依積極證據，苟積極
    證據不足為不利被告之認定時，即應為有利於被告之認定，更不必有何有利之證
    據，最高法院二十九年上字第三一０五號，四十年台上字第八六號及三十年上字
    第八一六號分別著有判例；經查：
（一）告訴人丙○○、甲○○雖指訴被告丁○○及張允心涉有冒名標取互助會之犯行
      ，惟查前述編號(1)、(2)之互助會，係同案被告張允心自任會首所招募，且會款
      亦係由其向各會員收取之情，為告訴人丙○○、甲○○陳明在卷，顯見召會及
      收取會款者均非被告丁○○，則縱告訴人等所指述前述二互助會均遭冒標之情
      為真，惟此與被告丁○○間有何關聯，仍待積極證據加以證明，對此告訴人等
      供稱：因被告丁○○於張允心開標時均在場幫忙，且編號(2)之互助會，被告丁○○曾代張雨涵投標，並因標金過高問題與張允心發生爭執，當時被告丁○○
      陳稱張雨涵係其在衛生所工作之同事，經向衛生所查訪，所內並無張雨涵之人
      等語，認被告丁○○與張允心間有共犯關係存在，惟刑法上所謂共同正犯，係
      指兩人以上以共同之犯意聯絡而協力實施特定犯罪行為而言，告訴人等雖指述
      被告丁○○於開標現場幫忙，然此乃係一中性之事實狀態，無法憑此即遽論被
      告丁○○與張允心間有何詐欺及偽造文書犯行之意思聯絡及行為分擔，且告訴
      人丙○○於原審亦陳稱：八十六年的互助會被告丁○○有沒有冒標我不知道，
      我是針對八十八年的互助會控告被告丁○○等語（見原審卷第五十三頁），是
      就上開編號(1)之互助會而言，尚查無積極證據可認被告丁○○有何冒標之犯行
      。
（二）另編號(2)之互助會被告丁○○雖坦承曾代投張雨涵標單，惟張雨涵乃係其妹張
      慧玲之偏名，張允心以張雨涵之名義參加互助會，事前除曾告知張慧玲外，前
      述編號(2)之互助會單亦係張慧玲所製作之情，業據張慧玲於原審到庭證述明確
      （見原審卷第七十六頁），是不論上開張雨涵之標單係被告丁○○或張允心製
      作，惟張慧玲既已同意張允心以其名義參與互助會，渠等填寫上開張雨涵之標
      單，即與冒用他人名義標會之情有別，且張允心為防會員擔心，不欲讓外人知
      悉有自己家族之人跟會一節，據被告丁○○供述明確（見原審卷第五十三頁）
      ，則被告丁○○代投張雨涵標單時，為其父隱瞞張雨涵身份，供稱為其同事等
      情，亦合常情，尚難謂張允心以家族之人充當會員，且不欲外人得知之情，即
      認其觸犯詐欺罪嫌。又編號(2)之互助會，自八十八年六月五日起會至八十九年
      三月二十日止會（起訴書誤載為八十九年九月間停標），共開標十二會之事實
      ，業據告訴人丙○○陳述明確（見原審卷第一九○至一九一頁），並有其所提
      詳載各會標息之互助會單一紙附卷可稽，質之告訴人丙○○本次互助會冒標之
      證明？其供稱：「八十八年的互助會共有四十會，開了十二會就倒會，其他會
      腳沒有人拿到錢‧‧‧」等語（見原審卷第三十九頁），惟會首中途止會，其
      餘會員本即因此無法取得會款，而刑法上之詐欺罪，必須行為人自始有不法所
      有意圖，以客觀上足以使人陷於錯誤之手段，欺矇被害人而使本人或第三人交
      付財物或得財產上之不法利益者，始足當之，債務人於債之關係成立後，如有
      債務不履行之情形，在一般社會經驗上可能之原因甚多，縱令出於惡意而有遲
      延給付或不為給付之情形，苟無足以證明其在債之關係發生時自始故意藉此從
      事財產犯罪之積極證據，縱令於債之關係成立後，不依債之本旨而為履行，亦
      僅能令其負民事上之遲延給付責任，尚不得僅以債信違反之客觀事態，即推定
      債務人在負債之初即具有詐欺取財或得利之故意（最高法院八十五年度上易字
      第一六三Ｏ號判決參照考），是本件尚不得僅憑告訴人等指述張允心止會後未
      履行給付互助會款債務之客觀事實，即認其起會之初有詐欺之不法意圖或會期
      進行期間有冒名標會之不法情事。
（三）又編號(2)互助會之會員張杏將其會盤與何張雪，何張雪得標後，張允心曾交付
      三十多萬元會款之情，業據證人何張雪於原審證述明確（見原審卷第本院九十
      一年五月二十一日訊問筆錄），再互助會會員黃麗雀得標後，張允心向告訴人
      丙○○告知，黃麗雀已將該會盤與阿貴，告訴人丙○○遂在上開互助會單上加
      註該期得標者為阿貴等情，亦經告訴人丙○○於原審指述在卷（見原審卷第一
      二八至一二九頁），而前述所指之阿貴係被告丁○○伯父之兒子張平貴，經原
      審質之張平貴是否有盤讓黃麗雀之互助會，據張平貴答稱：「我沒有向黃麗雀
      盤這會，但是我有聽張允心說，他邀會的時候，如果沒有人跟會，他就自己用
      別人的名義跟會，黃麗雀應該是人頭」等語（見原審卷第一五二至一五三頁）
      ，是相關該會之會員或得標者所供與渠等接觸者均係張允心本人，縱認張允心
      找尋人頭入會，恐涉相關不法犯行，亦無證據證明被告丁○○與張允心有犯意
      聯絡，此外，復查無其他積極證據足認被告丁○○有何公訴人所指犯行，揆諸
      前開說明，要屬不能證明被告丁○○犯罪。
四、原審因而為被告丁○○無罪之諭知，經核無不合，公訴人上訴意旨，以被告有以
    張雨涵之名義投標應負偽造文書罪責，指摘原判決不當，為無理由，應予駁回。
據上論結，應依刑事訴訟法第三百六十八條，判決如主文。
本案經檢察官陳國全到庭執行職務。
中    華    民    國      九十二      年      五      月       一       日
                              臺灣高等法院高雄分院刑事第七庭
                                  審判長法官  黃憲文
                                        法官  莊飛宗
                                        法官  張意聰
右正本證明與原本無異。
如不服本判決應於收受本判決後十日內向本院提出上訴書狀，其未述上訴理由者，
並得於提起上訴後十日內向本院補提理由書狀（均須按他造當事人之人數附繕本)「
切勿逕送上級法院」。
                                      書記官  黃英彥
中    華    民    國      九十二      年      五      月       二       日


司法院資訊處製作；財團法人民間司法改革基金會備份。
